臺灣臺中地方法院刑事判決　　　　　　　96年度訴字第2994號
公　訴　人　臺灣臺中地方法院檢察署檢察官
被　　　告　乙○○
上列被告因偽造文書等案件，經檢察官提起公訴（96年度偵續字
第300號），本院判決如下：
    主  文
乙○○行使偽造私文書，足以生損害於公眾及他人，處有期徒刑
肆月，如易科罰金，以新臺幣壹仟元折算壹日，減為有期徒刑貳
月，如易科罰金，以新臺幣壹仟元折算壹日。緩刑貳年。切結書
上偽造之「甲○○」署名及印文各壹枚、偽造之「甲○○」印章
壹枚，均沒收。
    事  實
一、乙○○為紀水枝之子，與甲○○、丙○○（從母姓）均係叔
    姪關係。因其祖母陳勉生前曾投保農民健康保險，而陳勉於
    民國95年6月29日死亡，依農民健康保險條例規定，支出殯
    葬費之人可領取新臺幣（下同）15萬3千元之喪葬津貼（起
    訴書誤載為農民保險死亡給付），紀水枝遂委由乙○○辦理
    申請事宜。然乙○○誤以為申請給付喪葬津貼，須經由其祖
    母陳勉之子即紀水枝、甲○○、丙○○3人之同意始得為之
    ，惟乙○○與其叔甲○○兩家人，夙來不睦，乙○○顧慮其
    叔甲○○可能不會同意其申領喪葬津貼，竟基於行使偽造私
    文書之犯意，於其祖母陳勉死亡後之95年7月間某日，在不
    詳地點，偽造「甲○○」之印章1枚（未扣案），足生損害
    於甲○○，復於不詳時、地，在申領農民健康保險喪葬津貼
    之切結書委託人全體（即全體繼承人）欄上偽造「甲○○」
    之署名1枚，並蓋用上開偽造之「甲○○」印章，偽造印文1
    枚，而偽造上開甲○○同意委任由不知情之紀水枝（業經臺
    灣臺中地方法院檢察署檢察官另為不起訴處分）領取喪葬津
    貼之切結書後，進而持該偽造之切結書向不知情之臺中縣大
    肚鄉農會承辦人楊繼仁申請，並由大肚鄉農會轉送行政院勞
    工委員會勞工保險局（下稱勞保局）請領喪葬津貼，而行使
    上開偽造之切結書，足生損害於甲○○及勞保局對於喪葬津
    貼發放審查之正確性。嗣經甲○○至大肚鄉農會洽詢時，始
    知悉上情。
二、案經甲○○訴由臺中縣警察局烏日分局報請臺灣臺中地方法
    院檢察署檢察官偵查起訴。
    理  由
壹、證據能力部分：
    按被告以外之人於審判外之言詞或書面陳述，除法律有規定
    者外，不得作為證據，刑事訴訟法第159條第1項固定有明文
    。惟被告以外之人於審判外之陳述，雖不符同法第159 條之
    1至之4規定，而經當事人於審判程序同意作為證據，法院審
    酌該言詞陳述或書面陳述作成時之情況，認為適當者，亦得
    為證據。又當事人、代理人或辯護人於法院調查證據時，知
    有第159條第1項不得為證據之情形，而未於言詞辯論終結前
    聲明異議者，視為有前項之同意，此據同法第159條之5規定
    甚明。查證人甲○○、紀水枝於警詢之陳述，證人楊繼仁於
    偵查中之證述，林水旺出具之收據等，固屬被告以外之人於
    審判外之陳述，然被告已陳明就此證據能力問題無意見（見
    本院卷第35頁），且本院認為以之作為本案之證據核屬適當
    ，是依刑事訴訟法第159條之5第1項之規定，自得為證據。
貳、犯罪事實所憑之證據及理由：
一、訊之被告乙○○固坦承在上開切結書上簽署「甲○○」署名
    及持上開切結書申領喪葬津貼之事實，然矢口否認有行使偽
    造私文書之犯行，辯稱：95年6月29日去世至95年7月14日伊
    祖母出殯的某日，甲○○就把印章拿到伊祖母的靈前桌上，
    叫伊幫甲○○申請農保，甲○○就拿印章來蓋，伊當場在靈
    堂前就把甲○○的印章蓋好，並當場將印章還給甲○○，當
    時現場只有伊與甲○○2人。錢後來匯下來，8月中旬伊就拿
    錢要給甲○○，但甲○○說還有很多帳要跟伊算，所以暫時
    不收這筆錢，後來在10月中旬伊又拿錢要給甲○○，甲○○
    也還是這樣說，但是到11月25日甲○○寄存證信函來給伊，
    伊就把錢委託村長交給甲○○云云。惟查：
  (一)上開切結書委託人全體（即全體繼承人）欄上「甲○○」之
    署名1枚，係由被告簽署，「丙○○」之署名1枚，則係由丙○○親自簽署，被告並持上開切結書向臺中縣大肚鄉農會承
    辦人楊繼仁申請喪葬津貼等情，業據被告自白在卷，核與證
    人甲○○證述：上開切結書簽名不是伊所簽等語（見警卷第
    9頁），證人丙○○證稱：切結書上簽名是伊親自簽名等語
    （見本院卷第67頁），證人楊繼仁結證：是乙○○拿死亡證
    明書等資料來申請喪葬津貼等語（見偵卷第35頁）相符，並
    有切結書、勞保局96年10月4日保受給字第09610093200號函
    附之申請書影本各1份附卷足憑（見警卷第13頁、本院卷第
    43至51頁）。又徵之上開切結書上「丙○○」之署名與被告
    當庭書寫之「丙○○」姓名筆跡、字型、轉折、運筆習慣並
    不相同；與丙○○當庭所書寫之姓名筆跡、字型、轉折、運
    筆習慣則相符之事實，亦經本院勘驗在卷，並有被告及證人
    丙○○當庭書寫筆跡各1份附卷可稽（見本院卷第69、76至
    77頁），足認被告此部分之自白與事實相符，應堪採信。故
    上開切結書委託人全體（即全體繼承人）欄上「甲○○」之
    署名1枚，係由被告簽署，「丙○○」之署名1枚，則係由丙○○親自簽署，及被告行使上開切結書之事實，即堪認定。
  (二)被告雖辯稱上開切結書之「甲○○」署名，係其叔甲○○授
    權云云。然甲○○識字，會簽署自己之姓名，亦據被告供承
    在卷（見本院卷第72頁）；且證人甲○○亦證稱：伊是大肚
    國小畢業，識字，會簽名，一般的報紙都看得懂，只有比較
    深的字看不懂等語（見本院卷第65頁）；證人丙○○復證稱
    ：伊不識字，沒有上過學，只會簽自己的名字等語（見本院
    卷第69頁）。再被告與其叔甲○○兩家人夙來不睦，互不往
    來等情，已據被告自白在卷（見偵續卷第19頁、本院卷第72
    頁），核與證人丙○○證稱：「乙○○的母親與甲○○的太
    太常常吵架，兩家人不會往來。」等語相符（見本院卷第69
    頁）。準此，被告之叔丙○○與被告並無糾紛，且丙○○並
    不識字，卻仍親自於上開切結書上署名，而被告與其叔甲○○兩家人夙來不睦，且甲○○識字會簽名，又何須委由被告
    代為署名？再依據被告所辯：甲○○拿印章來蓋，伊當場在
    靈堂前就把甲○○的印章蓋好，並當場將印章還給甲○○云
    云，衡情甲○○既在現場，又無不能親自署名之情事，豈有
    委由被告代為署名之理？是被告所辯顯與事理有違，不足採
    信。故證人甲○○證述上開切結書上「甲○○」之署名，並
    未授權被告代為簽署，係由被告偽造等語，即堪採信。
  (三)又上開切結書上「甲○○」之印文，並非證人甲○○所有等
    情，業據證人甲○○證述甚詳（見本院卷第62頁）。再甲○○於臺灣郵政股份有限公司豐原郵局、彰化商業銀行大肚分
    行、臺中縣大肚鄉農會、臺中商業銀行大肚分行開戶時使用
    之印文，及甲○○寄發存證信函使用之印文，均與上開切結
    書上「甲○○」之印文，並不相符，有臺灣郵政股份有限公
    司豐原郵局96年7月2日營字第09602015號、彰化商業銀行大
    肚分行96年7月2日彰肚字第0960071號、臺中縣大肚鄉農會
    96年7月3日肚鄉農信字第0960001233號、臺中商業銀行大肚
    分行中大肚字第06602400169號函附之開戶資料影本（見偵
    續卷第24至30頁）及大肚郵局00250號存證信函（見警卷第
    14至16頁）各1份附卷足稽，是證人甲○○之證述，即堪採
    信。被告雖辯稱：依常理，一個人不會只有一個印章，甲○○有多個印章云云，惟縱觀全卷並無證據足認上開切結書上
    「甲○○」之印文為甲○○所有，自不能以常理每個人有多
    數印章，反推上開切結書上「甲○○」之印文，可能為甲○○所有，而為被告有利之認定，是被告所辯，亦不足採。
  (四)且被告向臺中縣大肚鄉農會辦理申請被保險人陳勉死亡之喪
    葬津貼給付後，甲○○曾向承辦人楊繼仁查詢是否有人申請
    給付，經楊繼仁告知被告已提出申請一事後，甲○○說他們
    兄弟有意見，很不高興離去等情，業據證人楊繼仁於偵查中
    結證甚詳（見偵續卷第35至36頁）。核與被告甲○○證稱：
    「95年8月初我第一次去農會詢問時，我向農會的人說我不
    同意領，農會不能讓他們領，農會的辦事人員告訴我證件已
    經齊全，已經送件了。…」等語相符（見本院卷第62頁）。
    衡情倘甲○○曾授權被告申領喪葬津貼，又何須向農會承辦
    人查詢，並於知悉被告已申請後，即不高興而離去。
  (五)另勞保局已於95年8月3日將15萬3千元之喪葬津貼，匯入被
    告之父紀水枝在臺中縣大肚鄉農會帳號00000000000000號開
    設之帳戶內，因其叔丙○○告知丙○○應得部分之喪葬津貼
    作為喪葬費使用，被告遲至95年11月28日始從該帳戶內提領
    10 萬2千元，將其中5萬1千元交付予其叔丙○○，將剩餘之
    5萬1千元委託第三人林水旺轉交予甲○○等情，亦據被告自
    白在卷（見本院卷第72頁），並有林水旺出具之收據（見偵
    卷第8頁）、臺中縣大肚鄉農會96年10月3日肚鄉農信字第09
    60001885號函附之客戶往來交易明細表（見本院卷第40至42
    頁）各1份在卷足稽。而甲○○曾於95年11月25日寄發存證
    信函，質問被告偽造私文書及催討喪葬津貼事宜，被告並於
    同年月27日領取該存證信函之事實，亦有大肚郵局00250號
    存證信函及郵件收據各1份附卷足稽（見警卷第14至16頁）
    。倘甲○○曾委託被告申請喪葬津貼，則何以95年8月3日已
    收受喪葬津貼之給付，卻遲至收受甲○○寄發存證信函之翌
    日（即95年11月28日）始領取5萬1千元欲給付予甲○○，但
    為甲○○拒絕後，而將該筆款項轉託第三人林水旺交付？此
    益足認甲○○未曾委託授權被告申請給付喪葬津貼。被告另
    辯稱：伊在95年8月中旬、10月間就拿自己的錢5萬1千元去
    給甲○○，甲○○夫婦都說還有很多帳要與伊算，所以都不
    收云云，惟遍查全卷並無被告曾於95年8月中旬、10月間交
    付5 萬1千元予甲○○，但為甲○○所拒絕之事證，是被告
    所辯，與事證不符，尚難採信。
  (六)被告又辯稱：甲○○不只要求喪葬津貼5萬1千元，還要求其
    他林林種種款項，甲○○因所求不成，乃提起告訴，甲○○
    動機不單純云云。惟被告既有上開行使偽造文書之犯行，甲○○提出告訴，於法有據，至於其動機如何，與被告是否構
    成犯罪無關，亦難以此為被告有利之認定。綜上所述，被告
    所辯係屬卸責之詞，不足採信。本案事證明確，被告行使偽
    造文書犯行，堪以認定。
二、核被告乙○○所為，係犯刑法第216條、第210條之行使偽造
    私文書罪。被告偽造「甲○○」之印章、印文及署名，均屬
    偽造私文書之部分行為，不另論罪，而偽造私文書之低度行
    為，應為行使偽造私文書之高度行為所吸收，僅論以行使偽
    造私文書罪。爰審酌被告為申請喪葬津貼，竟不念將損及其
    叔甲○○之權益及其目的、手段、品行、智識程度、所生危
    害，被告犯罪後否認犯行之態度，被告與告訴人甲○○已當
    庭達成和解，並賠償告訴人等一切情狀，認為公訴檢察官具
    體求刑有期徒刑5月，尚嫌過重，爰量處如主文所示之刑，
    並諭知易科罰金之折算標準，以示懲儆。再被告犯罪時間，
    係於96年4月24日以前，合於中華民國九十六年罪犯減刑條
    例規定基準日之前，且無該條例規定不予減刑之情形，應依
    同條例第2條第1項第3款之規定，減其宣告刑期2分之1，並
    諭知易科罰金之折算標準。又被告前未曾受有期徒刑以上刑
    之宣告，有臺灣高等法院被告前案紀錄表可稽，其因一時失
    慮，致罹刑章，事後雖否認犯行，然已賠償告訴人損失，經
    此偵審程序及罪刑之宣告後，應知警惕而無再犯之虞，本院
    認其所受本案刑之宣告以暫不執行為適當，爰併予宣告緩刑
    2年，以啟自新。末查上開切結書上偽造之「甲○○」署名
    及印文各1枚，應依刑法第219條規定宣告沒收；偽造之「甲○○」印章1枚雖未扣案，然無證據足認該印章已滅失，仍
    應依刑法第219條規定，併予宣告沒收。
三、公訴意旨另以：被告乙○○明知告訴人甲○○並未授權其代
    為領取陳勉死亡之喪葬津貼，竟意圖為第三人紀水枝不法之
    所有，於上開時、地，持上開偽造之切結書，於95年7月18
    日，向不知情之臺中縣大肚鄉農會承辦人楊繼仁申請，並由
    大肚鄉農會轉送行政院勞工委員會勞工保險局請領喪葬津貼
    ，使勞保局承辦人員陷於錯誤，而於95年8月3日，將前開款
    項匯入紀水枝在臺中縣大肚鄉農會帳號00000000000000號之
    帳戶內，涉犯刑法第339條第1項詐欺取財罪嫌。惟查：
  (一)按刑法第339條第1項詐欺取財罪之成立，以意圖為自己或第
    三人不法之所有，以詐術使人將本人或第三人之物交付為要
    件。故必行為人有不法所有意圖，並以詐術使人將本人或第
    三人之物交付，始能成立，如所交付之物係屬行為人自己所
    有，縱以詐術為之，亦難成立該罪（最高法院89年度台非字
    第388號判決參照）。又因詐欺取財罪，係侵害財產權之犯
    罪，以施用詐術之一方取得財物，致被詐欺之一方因而生財
    產上之損害為必要，若無所損害，行為人除按其情形或應成
    立其他罪名外，並無論以詐欺取財罪之餘地（最高法院94年
    度台上字第5286號判決參照）。
  (二)次按農民健康保險之保險事故，分為生育、傷害、疾病、殘
    廢及死亡5種；並分別給與生育給付、醫療給付、殘廢給付
    及喪葬津貼。被保險人死亡時，按其當月投保金額，給與喪
    葬津貼15個月。前項喪葬津貼，由支出殯葬費之人領取之。
    農民健康保險條例第2條、第40條分別定有明文。查本件農
    民健康保險之被保險人陳勉死亡後，喪葬費用係由被告與其
    叔丙○○支出，業據證人丙○○證稱：「我母親沒有留現金
    ，只有留下一些土地早就分給我們，所有的喪葬費都是我與
    被告在支付，連奠儀都算下去也不夠支付。」等語（見本院
    卷第70頁）。證人即告訴人甲○○雖證稱：「（你母親的喪
    事在何人家裡辦？）丙○○，我母親與丙○○一起住，因為
    我母親的錢都被乙○○借走，所以喪葬費都是由乙○○從我
    母親的遺產支付的。」云云（見本院卷第62至63頁），惟縱
    觀全卷並無陳勉遺有遺產及被告向其祖母陳勉借貸之事證，
    即難僅憑證人即告訴人甲○○之證述，而為被告不利之認定
    。故本件陳勉之喪葬費係由被告及丙○○支出之事實，即堪
    認定。而依據農民健康保險條例第40條第2項規定，喪葬津
    貼應由被告及丙○○領取，縱被告誤認喪葬津貼僅得由其父
    親紀水枝、其叔甲○○、丙○○領取，而以上開行使偽造文
    書之方式申請給付，然被告領取喪葬津貼之權利並不因此而
    喪失，揆諸前開說明，本件被告及丙○○既為喪葬津貼之領
    取權人，且勞保局亦應給付喪葬津貼，勞保局並無損失，是
    被告自無論以詐欺取財罪之餘地。
  (三)綜上所述，本件公訴人所舉之證據不足以證明被告有詐欺取
    財之犯行。此外，復無其他積極證據足資證明被告有何公訴
    人所指訴之詐欺取財犯行，是本件被告此部分犯罪既屬不能
    證明，惟公訴意旨認此部分與前開有罪部分有想像競合之裁
    判上一罪關係，爰不另為無罪之諭知，併此敘明。
據上論斷，應依刑事訴訟法第299條第1項前段，刑法第216條、
第210條、第219條、第74條第1項第1款、第41條第1項前段，中
華民國九十六年罪犯減刑條例第2條第1項第3款、第7條、第9條
，判決如主文。
中　　華　　民　　國　　96　　年　　11　　月　　14  　日
                  刑事第十六庭  審判長法  官  林念祖
                                      法  官  周玉蘭
                                      法  官  楊文廣
上正本證明與原本無異。
如不服本判決，應於收受送達後10日內向本院提出上訴書狀（應
敘述具體理由並附繕本）。上訴書狀如未敘述理由，應於上訴期
間屆滿後20日內補提理由書於本院。
                                      書記官  葉泰濃
中　　華　　民　　國　　96　　年　　11　　月　　14  　日
附錄論罪科刑法條
刑法第210條：
偽造、變造私文書，足以生損害於公眾或他人者，處五年以下有
期徒刑。
刑法第216條：
行使第210條至第215條之文書者，依偽造、變造文書或登載不實
事項或使登載不實事項之規定處斷。
